臺灣高等法院刑事判決
110年度上訴字第677號
上  訴  人  臺灣桃園地方檢察署檢察官
被      告  廖芸萍



上列上訴人因被告違反毒品危害防制條例案件，不服臺灣桃園地
方法院109年度審訴字第1795號，中華民國109年12月30日第一審
判決（起訴案號：臺灣桃園地方檢察署109年度撤緩毒偵字第406
號），提起上訴，本院判決如下：
    主  文
上訴駁回。
    理  由
一、經本院審理結果，認第一審判決對被告乙○○（下稱被告）為
    公訴不受理之諭知，核無不當，應予維持，並引用第一審判
    決書記載之證據及理由（如附件）。
二、檢察官上訴意旨略以：
（一）109年1月15日修正公布之毒品危害防制條例第24條第2項
      雖規定「前項緩起訴處分，經撤銷者，檢察官應繼續偵查
      或起訴」，或可解釋為撤銷附命戒癮治療之緩起訴處分後
      ，除起訴外，亦得再為聲請觀察、勒戒，惟該新修正條文
      ，尚未經行政院定施行日期，自仍應適用現行「前項緩起
      訴處分，經撤銷者，檢察官應依法追訴」之規定訴追。
（二）又毒品危害防制條例對於進入司法程序之戒癮治療方式，
      採取「觀察、勒戒或強制戒治」及「附命緩起訴」雙軌制
      ，其目的在給予施用毒品者戒毒自新機會。被告既同意參
      加戒癮治療，由檢察官採行「附命緩起訴」方式，此後「
      附命緩起訴」經撤銷，自不能再改採「觀察、勒戒或強制
      戒治」方式，重啟處遇程序。是修正前毒品危害防制條例
      第24條乃一般刑事訴訟程序之例外規定，屬刑事訴訟法第
      1條第1項規定之「其他法律所定之訴訟程序」。修正前毒
      品危害防制條例第24條第2項規定「前項（第1項）緩起訴
      處分，經撤銷者，檢察官應依法追訴」，已明示施用毒品
      案件於撤銷緩起訴處分後之法律效果為「依法追訴」，此
      乃因被告事實上已接受等同「觀察、勒戒」之處遇，惟其
      竟未能履行該條件，自應於撤銷緩起訴處分後就前案依法
      起訴，而無再次聲請法院裁定觀察、勒戒之必要（有最高
      法院100年度第1次刑事庭會議決議，本院109年度毒抗字
      第140號裁定、109年度上訴字第2570號判決意旨參照）。
（三）被告前因施用第一級毒品案件，經臺灣桃園地方檢察署檢
      察官以108年度毒偵字第3433號為附命完成戒癮治療緩起
      訴處分，並於108年9月4日確定，惟被告未完成戒癮治療
      ，前開緩起訴處分經臺灣桃園地方檢察署檢察官以109年
      度撤緩字第164號撤銷緩起訴處分確定。依上該規定及說
      明，被告事實上已接受等同觀察、勒戒之處遇，自應於撤
      銷緩起訴處分後依法追訴，並無再次聲請法院裁定觀察勒
      戒之必要，況毒品危害防制條例第24條第2項既明定附命
      完成戒癮治療之緩起訴處分經撤銷後，檢察官應依法追訴
      ，而非繼續偵查，故於撤銷緩起訴處分後，自無再聲請觀
      察勒戒之裁量餘地。原判決為不受理判決諭知之理由，違
      反現行有效施行之同條例第24條第2項之明文規定，並悖
      於上開最高法院刑事庭會議意旨，逕為諭知不受理判決，
      認事用法顯有未洽，爰依法提起上訴，請將原判決撤銷，
      更為適法判決。
三、按：
（一）施用第一、二級毒品為犯罪行為，毒品危害防制條例第10
      條設有處罰規定。故施用第一、二級毒品者，本應科以刑
      罰。惟基於刑事政策，對合於一定條件之施用者，依同法
      第20、24條等規定，係採「觀察、勒戒或強制戒治」與「
      附命完成戒癮治療緩起訴處分」等雙軌治療模式。而本次
      於109年7月15日修正施行之毒品危害防制條例第20條第3
      項及第23條第2項，雖僅將原條文之再犯期間由「5年」改
      為「3年」，惟鑑於將施用毒品者監禁於監獄內，僅能短
      期間防止其接觸毒品，因慣用毒品產生之「心癮」並無法
      根除，並慮及毒品危害防制條例施行多年累積之戒毒經驗
      及實效，暨逐步擴充之醫療、戒癮機構、專業人力、社區
      支援系統等資源，尤以本次毒品危害防制條例第24條修正
      ，擴大檢察官對施用毒品者附條件緩起訴處分之範圍，使
      其能視個案具體情形給予適當多元社區處遇。是本次修正
      後對於施用毒品者之思維，自應與時俱進，擺脫以往側重
      於「犯人」身分之處罰，著重其為「病患」之特質，並以
      「治療」疾病為出發點，重新評價前揭所謂「3年後再犯
      」之意義。因此，上述所謂「3年後再犯」，只要本次再
      犯（不論修正施行前、後）距最近1次觀察、勒戒或強制
      戒治執行完畢釋放，已逾3年者，即該當之，不因其間有
      無犯第10條之罪經起訴、判刑或執行而受影響，應由檢察
      官循上開雙軌治療模式，為合義務之裁量處置（最高法院
      109年度台上字第3826號判決意旨參照）。
（二）修正前毒品危害防制條例第24條第2項規定：「前項緩起
      訴處分（即附命緩起訴），經撤銷者，檢察官應『依法追
      訴』」，法文既非「依法起訴」，並參考刑事訴訟法第1條
      第1項規定：「犯罪，非依本法或『其他法律』所定之訴訟
      程序，不得『追訴』、處罰」，且「刑罰」及「保安處分」
      同為犯罪之法律效果，則「依法追訴」，除指檢察官適用
      刑事訴訟法所定之起訴程序外，尚包括修正前（後）毒品
      危害防制條例第20條第1項所定觀察、勒戒程序。此與修
      正後毒品危害防制條例第23條第2項規定「觀察、勒戒或
      強制戒治執行完畢釋放後，3年內再犯第10條之罪者，檢
      察官或少年法院（地方法院少年法庭）應『依法追訴』或裁
      定交付審理。」因與同條例第20條第3項配合之結果（即
      觀察、勒戒等處遇執行完畢釋放後，3年後再犯第10條之
      罪，始得重行觀察、勒戒），所稱「依法追訴」，無從包
      括聲請觀察、勒戒者有別，尚不得援引修正後毒品危害防
      制條例第23條第2項之規定，而謂修正前毒品危害防制條
      例第24條第2項之「依法追訴」，必需排除修正後毒品危
      害防制條例第20條聲請觀察、勒戒規定之適用。且修正前
      毒品危害防制條例第24條第2項所稱「緩起訴處分」經撤
      銷者，其撤銷原因非一，若係因違法或不當經再議程序，
      由上級檢察機關撤銷時，本應回復未為緩起訴處分前之狀
      態，由檢察官續行偵查，視個案之證據，為適當之處分，
      要不得強解為應「依法起訴」，認無再次聲請法院裁定觀
      察、勒戒之必要（最高法院109 年度台上大字第3536號提
      案裁定肯定說見解及撤銷提案裁定之理由參照）。
四、經查：
（一）被告前於101年間因施用毒品案件，經臺灣桃園地方法院
      以101年度毒聲字第385號裁定觀察勒戒，經入勒戒處所勒
      戒後，因認無繼續施用毒品傾向，於101年10月19日出所
      ，由臺灣桃園地方檢察署以101年毒偵緝字第335號、毒偵
      字第4305號為不起訴處分，之後雖有多次施用毒品違反毒
      品危害防制條例，但均經判處徒刑入監執行等節，有本院
      被告前案紀錄表附卷可按。
（二）本案被告於108年4月28日為警查獲施用第一級毒品犯行，
      經臺灣桃園地方檢察署檢察官偵查後，評估被告得以進行
      戒癮治療，以108年度毒偵字第3433號為附命緩起訴，緩
      起訴期間為108年9月4日至110年3月3，遵守或履約期間（
      其中至選定之醫療機構指定之日期：前往接受戒癮治療，
      期程已連續1年為限，期間為：108年9月4日至109年9月3
      日，及至臺灣桃園地方檢察署觀護人室進行追蹤輔導及不
      定期採尿檢驗遵守或履行期間為：108年9月4日至110年2
      月3日），而被告因於上開緩起訴期間內無故未依指定時
      間接受門診及心理治療逾3次（即108年10月起至109年1月
      均未到醫院接受門診、心理治療），有衛生福利部桃園療
      養院出具醫療機構執行桃園地檢署緩起訴毒品戒癮治療/
      結案報告（108年12月、109年1月）臺灣桃園地方檢察署
      觀護人室109年2月7日出具簽文均在卷可按，而臺灣桃園
      地方檢察署檢察官於109年4月30日以109年度撤緩字第164
      號撤銷緩起訴處分確定，其後被告均未另接受觀察、勒戒
      或強制戒治之治療處分等情，有該上開撤銷緩起訴處分書
      及本院被告前案紀錄表在卷可稽。
（三）據上，被告本次施用第一級毒品海洛因之時間為108年4月
      27日某時及同年7月20日，距其最近1次觀察勒戒執行完畢
      釋放即101年10月19日，已逾3年，縱被告於其間曾於103
      至105年間多次因犯施用第一、二級毒品罪，經撤銷緩起
      訴處分，起訴、判刑或執行，仍應依修正後之毒品危害防
      制條例第20條第3項、現行第24條等規定，由檢察官基於
      一次性之整體規劃而重啟處遇程序。被告縱經檢察官為上
      開附命緩起訴在案，但被告並未完成戒癮治療，而經檢察
      官撤銷緩起訴處分，自難認等同曾接受「觀察、勒戒或強
      制戒治」執行完畢視之，故自無從依此計算3年之再犯期
      間。檢察官前所指最高法院100年度第1次刑事庭會議決議
      等所採見解，均因本次毒品危害防制條例之修正，失其所
      據。
五、原審依前開最高法院裁定見解，認被告本案犯施用第一級毒
    品犯行，前雖受附命完成戒癮治療之緩起訴處分，惟緩起訴
    經撤銷後，以被告本案施用毒品前等同未接受完整之機構外
    處遇措施，揆諸前揭規定說明，仍應依新修正之毒品危害防
    制條例第20條第1、2項規定，先行送觀察、勒戒或强制戒治
    等處遇，而不應再予單獨追訴處罰，乃依刑事訴訟法第303
    條第1款之規定，諭知不受理之判決，即無違誤。檢察官上
    訴意旨所指摘原判決有所違誤，揆諸前揭規定說明，容有誤
    會，乃無足採，其上訴無理由，爰不經言詞辯論，駁回上訴
    。　
據上論斷，應依刑事訴訟法第368條、第372條、第373條，判決
如主文。
中　　華　　民　　國　　110 　年　　4 　　月　　23　　日
                  刑事第十四庭  審判長法　官  黃斯偉
                                      法　官  許泰誠
                                      法　官  程克琳
以上正本證明與原本無異。
如不服本判決，應於收受送達後20日內向本院提出上訴書狀，其
未敘述上訴之理由者並得於提起上訴後20日內向本院補提理由書
（均須按他造當事人之人數附繕本）「切勿逕送上級法院」。
                                      書記官  劉靜慧 
中　　華　　民　　國　　110 　年　　4 　　月　　27　　日
附件
臺灣桃園地方法院刑事判決　　　　　 109年度審訴字第1795號
公　訴　人　臺灣桃園地方檢察署檢察官
被　　　告　乙○○　女　民國00年0月00日生
                    身分證統一編號：Z000000000號 
                    住○○市○○區○○路000號
                    居桃園市○○區○○路0 號
上列被告因違反毒品危害防制條例案件，經檢察官提起公訴（10
9年度撤緩毒偵字第406號），本院判決如下：
    主  文
本件公訴不受理。
    理  由
一、公訴意旨略以：被告乙○○基於施用第一級毒品海洛因之犯意
    ，分別於(一)民國108年4月27日某時許，在桃園市某友人住
    處，以摻入香菸吸食方式，施用海洛因1次;(二)108年7月20
    日下午1時30分許為警採尿回溯26小時內之某時，在臺灣地
    區不詳地點，以不詳方式，施用海洛因1次。因認被告就上
    揭(一)(二)所載犯行均涉犯毒品危害防制條例第10項第1項
    施用第一級毒品罪嫌。
二、按起訴之程序違背規定者，應諭知不受理之判決，並得不經
    言詞辯論為之，刑事訴訟法第303條第1款、第307條分別定
    有明文。又所謂「起訴」者，係指案件繫屬於法院之日而言
    （最高法院81年度台上字第876號、90年度台非字第368號判
    決意旨參照）。次按毒品危害防制條例第20條第3項規定，
    所謂「3年後再犯」，只要本次再犯（不論修正施行前、後
    ）距最近1次觀察、勒戒或強制戒治執行完畢釋放，已逾3年
    者，即該當之，不因其間有無犯第10條之罪經起訴、判刑或
    執行而受影響（最高法院大法庭109年度台上大字第3826號
    裁定意旨參照）。再按109年1月15日修正公布、同年7月15
    日施行之毒品危害防制條例第20條第3項規定，犯第10條之
    罪於觀察、勒戒或強制戒治執行完畢釋放後，3年後始再犯
    者，不論其行為係在新法施行生效前或施行生效後所為（同
    條例第35條之1第1、2款參照），均應適用同條第1、2項（
    即應先觀察勒戒或強制戒治）之規定，其修法理由謂：施用
    毒品者具「病患性犯人」之特質，並參諸世界各國之醫療經
    驗及醫學界之共識，咸認施用毒品成癮者，其心癮甚難戒除
    ，如觀察、勒戒或強制戒治執行完畢釋放後，3年後始再有
    施用第一級、第二級毒品之行為者，足見其有戒除毒癮之可
    能，宜再採以觀察、勒戒方式戒除其身癮及以強制戒治方式
    戒除其心癮之措施，為能放寬觀察、勒戒或強制戒治制度之
    適用時機，以協助施用者戒除毒癮，爰修正第3項。同條例
    第23條第2項亦配合修正為「觀察、勒戒或強制戒治執行完
    畢釋放後，3年內再犯第10條之罪者，檢察官或少年法院（
    地方法院少年法庭）應依法追訴或裁定交付審理。」可知本
    次修法對於施用毒品者施以觀察勒戒、強制戒治，或依法追
    訴（或裁定交付審理）之適用範圍，係確立初犯為具「病患
    性犯人」之特質應先經一完整之醫療處置，3年內再犯者應
    依法追訴（或裁定交付審理），3年後再犯則裁定觀察勒戒
    ，殆無疑義。但對於3犯以上距最近1次觀察勒戒或強制戒治
    執行完畢釋放後，逾3年者，究應適用同條例第20條第3項或
    第23條第2項處理，本次修法未明確規定，惟基於罪刑法定
    之明確性原則、法文之文義解釋，參諸觀察勒戒等治療處置
    ，乃結合醫師、觀護人、社工心理諮商等不同領域之專業人
    員參與之保安處分措施，目的除在戒除施用毒品者身癮、心
    癮之措施外，並企圖重新塑造生活紀律，改變其病態行為，
    與刑罰之執行並不相同，無法以刑罰補充或替代上開醫療處
    置之特性。從而，3犯以上如距最近1次觀察、勒戒或強制戒
    治執行完畢釋放後，已逾3年者，其間縱另犯該罪經判刑、
    執行，究與觀察勒戒或強制戒治已經完整之治療療程不同，
    無法補充或替代上開之醫療處置，均應再予觀察勒戒之機會
    ，方為適法（最高法院109年度台上字第3240號判決意旨參
    照）;另按被告既完成「附命緩起訴」之戒癮治療，事實上
    已接受等同於「觀察勒戒或強制戒治」執行完畢釋放之處遇
    （最高法院109年度台非字第76號判決參照）。
三、經查，被告前因施用毒品案件，經本院以101年度毒聲字第3
    85號裁定送觀察、勒戒後，認無繼續施用毒品之傾向，於10
    1年10月19日執行完畢釋放出所，並經臺灣桃園地方檢察署
    檢察官以101年度毒偵緝字第335號、101年度毒偵字第3925
    、4305號為不起訴處分確定；又因本案一、(一)施用毒品案
    件，經臺灣桃園地方檢察署檢察官以108年度毒偵字第3433
    號為附命完成戒癮治療之緩起訴處分，並於108年9月4日確
    定，嗣因被告於緩起訴期間內，發生法定撤銷事由，業經該
    署檢察官於109年4月30日以109年度撤緩字第164號為撤銷緩
    起訴處分，並以109年度撤緩毒偵字第406號向本院提起公訴
    ，故被告本案一、(一)附命完成戒癮治療並未履行完成等節
    ，有臺灣高等法院被告前案紀錄表、施用毒品案件紀錄表在
    卷可考。是公訴意旨所指被告本案一、(二)施用毒品犯行，
    距前次觀察、勒戒執行完畢釋放後已逾3年，且被告本案一
    、(一)犯行縱曾經檢察官為附命完成戒癮治療之緩起訴處分
    ，然該附命完成戒癮治療之緩起訴處分亦遭撤銷，被告實際
    上並未完成戒癮治療，自難等同曾受「觀察、勒戒或強制戒
    治」執行完畢視之，依上說明，自應再令觀察、勒戒，且不
    因其間是否另犯施用毒品罪經起訴、判刑或執行而有不同。
    且本案係於109年8月14日始繫屬於本院，此有臺灣桃園地方
    檢察署109年8月13日甲○俊慎109撤緩毒偵406字第109908662
    5號函及其上本院收文章戳在卷可稽，是本案均應依毒品危
    害防制條例第35條之1第1款規定，由檢察官依修正後毒品危
    害防制條例第20條第1項、第3項之規定，聲請法院裁定令被
    告入勒戒處所施以觀察、勒戒，始為適法，則檢察官未依前
    開規定聲請法院裁定將被告送觀察、勒戒，即逕行將被告提
    起公訴，其起訴之程序自屬違背規定，揆諸前揭之說明，爰
    不經言詞辯論，逕為不受理判決之諭知。
據上論斷，應依刑事訴訟法第303條第1款、第307條，判決如主
文。
中    華    民    國   109    年    12    月    30    日
                  刑事審查庭    審判長法  官  劉美香
                                      法  官  何宇宸
                                      法  官  林慈雁
以上正本證明與原本無異。
如不服本判決應於收受判決後20日內向本院提出上訴書狀，並應
敘述具體理由。其未敘述上訴理由者，應於上訴期間屆滿後20日
內向本院補提理由書(均須按他造當事人之人數附繕本)「切勿逕
送上級法院」。
                                      書記官  邱汾芸
中　　華　　民　　國　 109　　年　　12　　月　　31　　日